臺灣臺北地方法院民事裁定　　　　　 100年度消債聲字第40號
聲　請　人
即 債務 人　鄒淇薇
代　理　人　張金盛律師
相　對　人
即 債權 人　上海商業儲蓄銀行股份有限公司
法定代理人　邱怡仁
代　理　人　曹　峸
相　對　人
即 債權 人　兆豐國際商業銀行股份有限公司
法定代理人　蔡友才
代　理　人　李維倫
相　對　人
即 債權 人　花旗（台灣）商業銀行股份有限公司
法定代理人　管國霖
相　對　人
即 債權 人　澳商澳盛銀行集團股份有限公司
法定代理人　經天瑞
代　理　人　張思婷
相　對　人
即 債權 人　豐（台灣）商業銀行股份有限公司
法定代理人　李鐘培
相　對　人
即 債權 人　聯邦商業銀行股份有限公司
法定代理人　李憲章
代　理　人　陳偉介
相　對　人
即 債權 人　玉山商業銀行股份有限公司
法定代理人　曾國烈
代　理　人　洪瑞霞
相　對　人
即 債權 人　萬泰商業銀行股份有限公司
法定代理人　盧正昕
代　理　人　蔡孟燐
相　對　人
即 債權 人　大眾商業銀行股份有限公司
法定代理人　陳建平
代　理　人　黃蘭雰
相　對　人
即 債權 人　日盛國際商業銀行股份有限公司
法定代理人　黃錦瑭
相　對　人
即 債權 人　中國信託商業銀行股份有限公司
法定代理人　辜松
相　對　人
即 債權 人　台北富邦商業銀行股份有限公司
法定代理人　韓蔚廷
相　對　人
即 債權 人　台灣銀行股份有限公司板橋分行
上列當事人間因消費者債務清理事件，本院裁定如下：
    主  文
債務人鄒淇薇不免責。
    理  由
一、按法院為終止或終結清算程序之裁定確定後，除別有規定外
    ，應以裁定免除債務人之債務；法院裁定開始清算程序後，
    債務人有薪資、執行業務所得或其他固定收入，而普通債權
    人之分配總額低於債務人聲請清算前2年間，可處分所得扣
    除自己及依法應受其扶養者所必要生活費用之數額者，法院
    應為不免責之裁定。但債務人證明經普通債權人全體同意者
    ，不在此限；又債務人有下列各款情形之一者，法院應為不
    免責之裁定。但債務人證明經普通債權人全體同意者，不在
    此限：一、於7年內曾依破產法或本條例規定受免責。二、
    隱匿、毀損應屬清算財團之財產，或為其他不利於債權人之
    處分。三、捏造債務或承認不真實之債務。四、因浪費、賭
    博或其他投機行為，致財產顯然減少或負擔過重之債務，而
    生開始清算之原因。五、於清算聲請前1年內，已有清算之
    原因，而隱瞞其事實，使他人與之為交易致生損害。六、明
    知已有清算原因之事實，非基於本人之義務，而以特別利於
    債權人中之一人或數人為目的，提供擔保或消滅債務。七、
    隱匿、毀棄、偽造或變造帳簿或其他會計文件之全部或一部
    ，致其財產之狀況不真確。八、故意於財產及收入狀況說明
    書為不實之記載，或有其他故意違反本條例所定義務之行為
    。消費者債務清理條例第132條、第133條、第134條分別定
    有明文。
二、經查：
（一）本件聲請人於民國95年7月間依中華民國銀行公會會員辦
      理金融案件無擔保債務協商機制與金融銀行成立協商，約
      定自95年8月起，分120期，以每月還款新台幣（下同）
      10,011元方式償債，嗣聲請人因麵攤生意虧損，並因疾病
      ，致無法繼續履行協商內容，而於96年10月最後一次繳款
      後毀諾，並於100年6月8日聲請消費者債務清理事件，經
      本院於100年9月16日以100年度消債清字第17號裁定，自
      100年9月16日16時起開始清算程序，並同時終止清算程序
      確定，業經本院職權調閱本院100年度消債清字第17號清
      算事件卷宗核閱屬實。
（二）聲請人以其於95年3月1日因精神官能性憂鬱症就診，並因
      精障輕度自99年6月28日領有身心障礙手冊，且於95年12
      月12日起因兩肩及多處關節疼痛，無法正常工作，於98年
      4月16日因肌肉韌及肌膜疾患就診，於99年9月28日因伴有
      脊椎病變之腰椎退化性脊椎炎及頸部退性脊椎炎、風濕症
      合併纖維組織炎、雙膝退化性關節炎、多發性肌筋膜炎，
      須長期復建、藥物治療，不適勞力性工作。現每月領取新
      北市政府之低收入戶及重大疾病補助款19,000元，然不敷
      每月支出20,100元等情，具狀請求准予聲請人免責（見本
      院卷第19至20頁）。聲請人之債權人上海商業儲蓄銀行股
      份有限公司、兆豐國際商業銀行股份有限公司、花旗（台
      灣）商業銀行股份有限公司、澳商澳盛銀行集團股份有限
      公司、豐（台灣）商業銀行股份有限公司、聯邦商業銀
      行股份有限公司、玉山商業銀行股份有限公司、萬泰商業
      銀行股份有限公司、大眾商業銀行股份有限公司、日盛國
      際商業銀行股份有限公司、中國信託商業銀行股份有限公
      司、台北富邦商業銀行股份有限公司（下均簡稱某銀行）
      則以聲請人信用卡消費顯非日常生活所必要，屬奢侈、浪
      費之消費行為，且衡諸債務人年齡等各方面，應仍有工作
      能力，其自應竭力清償債務，而債權人台灣銀行股份有限
      公司板橋分行（下稱台灣銀行）另以就學貸款與一般信用
      貸款不同，已享相當優惠，不可因其事後無力清償聲請清
      算而達其債務免責之目的等語，具狀表示不同意聲請人免
      責（見100年度消債清字第17號卷第363頁、第365頁、第
      380頁，及本院卷第22頁、第25頁、第37頁、第39頁、第
      43頁、第46頁、第49頁、第51頁、第85頁、第113頁）。
（三）聲請人於98、99年收入僅10,000元，現每月領取新北市政
      府之低收入戶及重大疾病補助款19,000元等情，有聲請人
      財政部台灣省北區國稅局98、99年度綜合所得稅各類所得
      資料清單、財政部台灣省北區國稅局財產歸屬資料清單、
      郵政存簿儲金簿封面及內頁、勞工保險被保險人投保資料
      表、新北市政府100年7月5日北府社助字第1000654120號
      函其及所附聲請人低收入戶補助資料附卷可參（見100年
      度消債清字第17號卷第35-36頁、第38頁、第61-71頁、第
      46-47頁、第115-125頁），堪信為真。經比照行政院主計
      處公告之新北市98年度、99年度及100年度上半年平均每
      人每月最低生活費均為10,792元，加以聲請人尚須扶養一
      名未成年之子，則聲請人於清算前兩年間（即98年6月8日
      至100年6月8日）之可處分所得，尚不足以支付聲請人聲
      請清算前兩年自己與其子二人之必要支出，是本件聲請人
      並無上開消費者債務清理條例第133條不予免責之情事。
（四）然本件聲請人所負之債務，依聲請人之債權人清冊所示（
      見100年度消債清字第17號卷第13頁），其債務金額共計
      179萬776元，而負債之原因除債權人富邦銀行、台灣銀行
      之助學貸款保證債務14萬4,000元、31,000元外，其餘161
      萬5,778元，多係信用借貸所致。再聲請人於93年12月24
      日起至94年12月27日期間內，密集向各銀行借款，金額自
      3萬至20萬元不等，上開約1年之期間內，聲請人即向各債
      權人借款高達155萬元，有各銀行提出之消費明細在卷可
      參（見本院卷第23頁、第26-36頁、第40-41頁、第47頁、
      第49頁反面、第53-84頁、第87-112頁，100年度消債清字
      第17號卷第367-379頁、第201-216頁、第220-235頁），
      則聲請人於短期間內高額借貸，平均每月即借貸高達約13
      萬元。聲請人填載上開債權發生之原因均為「哥哥借名購
      屋」，並陳稱：伊經濟情況變差是94年間，因哥哥向伊借
      名買房子，嗣後不繳納房貸，銀行就來催伊，導致伊生活
      狀況變得很混亂等語（本院100年8月15日訊問筆錄，本院
      100年度消債清第17號卷第333頁），惟查，聲請人於94年
      間向各該銀行借款之時間、金額均高低差異甚大，亦無規
      律，尚難認確係代哥哥繳付貸款而為借款。再聲請人所有
      之台北縣汐止市（現改制為新北市汐止區○○○○段199
      號房地，經台灣士林地方法院民事執行處於96年5月間分
      配抵押物拍賣所得金額，除玉山銀行分配325萬餘元外，
      另有80萬元由呂文慶以票款債權獲分配，聲請人尚剩餘32
      萬餘元，有該院執行處強制執行金額計算書分配表在卷可
      參（同上卷第58-60頁），則聲請人之債務除上開150餘萬
      元之銀行借款外，復有對呂文慶之80萬元債務，總債務高
      達230萬元以上，惟聲請人並未對其上開龐大債務之原因
      為相當之陳述說明，亦未提出其有代哥哥繳付貸款之相關
      文書資料，其債務發生之原因顯然可疑。復上開房地拍賣
      所得剩餘款32萬餘元，聲請人陳稱：遭哥哥拿走（見同上
      卷第57頁），則聲請人若為哥哥繳付貸款而背負龐大債務
      ，卻任由哥哥將房屋拍賣所得餘款取走，亦顯與常理有違
      。再聲請人陳稱：伊以前在保險公司上班，每年收入約44
      萬元，之前有開麵攤（本院100年8月15日訊問筆錄，同上
      卷第333頁），佐以聲請人陳報其96、97年間麵攤收入每
      月5萬元（見同上卷第12頁），則聲請人於94年間即向各
      銀行借貸155萬元，顯然超出其經濟能力，堪認聲請人於
      開始清算原因之發生為可歸責，核與消費者債務清理條例
      第134條第4款所稱「浪費、賭博或其他投機行為，致財產
      顯然減少或負擔過重之債務」等不免責事由相當。
（五）聲請人雖稱其於95年3月1日因精神官能性憂鬱症就診，並
      因精障輕度自99年6月28日領有身心障礙手冊，且於95年
      12月12日起因兩肩及多處關節疼痛，無法正常工作，於98
      年4月16日因肌肉韌及肌膜疾患就診，於99年9月28日因伴
      有脊椎病變之腰椎退化性脊椎炎及頸部退性脊椎炎、風濕
      症合併纖維組織炎、雙膝退化性關節炎、多發性肌筋膜炎
      ，須長期復建、藥物治療，不適勞力性工作云云，然觀聲
      請人之中華民國身心障礙手冊影本、財團法人佛教慈濟醫
      院台北分院96年11月12日、97年10月30日診斷證明書影本
      、國立台灣大學醫學院附設醫院96年11月12日診斷證明書
      影本、行政院衛生署雙和醫院98年4月16日、99年9月28日
      診斷證明書（乙種）影本、行政院衛生署雙和醫院100年8
      月9日雙院歷字00000000002號函及其檢附聲請人病歷資料
      （見100年度消債救第5號卷第8-13頁及100年度消債清字
      第17號卷第128-179頁），僅能認為聲請人於95年間起無
      法正常工作，收入不穩定，然上開事由未能正當化聲請人
      前於94年間高額借款，遠逾其經濟能力一節。況依聲請人
      於財產收支狀況說明書所載，其96、97年開麵攤平均月營
      業額有5萬元（見100年度消債清字第17號卷第12頁），惟
      於100年6月24日具狀陳報其於清算前5年內因身體關係，
      無法從事營業活動（見100年度消債清字第17號卷第92 頁
      ），則聲請人之陳述前後矛盾，顯有疑義。是以，本件聲
      請人之行為，可認與消費者債務清理條例第134條第4款規
      定之因浪費、賭博或其他投機行為，致財產顯然減少或負
      擔過重之債務，而生開始清算之原因相符，自不宜准其免
      責，對債權人方屬公允。
三、綜上所述，聲請人具消費者債務清理條例第134條第4款所定
    不應免責之情形，且債務人又無法提出業經普通債權人全體
    同意之證明，揆諸首揭法律規定，本件聲請人不得免責，爰
    裁定如主文。
中    華    民    國   100    年    11    月    23    日
                  民事第二庭    法      官  林欣苑
上為正本係照原本作成。
如不服本裁定，應於裁定送達後10日內，以書狀向本院提出抗告
，並繳納抗告費新台幣1,000元。
中    華    民    國   100    年    11    月    24    日
                                書  記  官  詹雪娥